【裁判字號】    94,抗,32
【裁判日期】    950406
【裁判案由】    拍賣抵押物
【裁判全文】
臺灣臺南地方法院民事裁定                94年度抗字第32號
抗  告  人  乙○○
            甲○○
相  對  人  丙○○
上列抗告人因與丙○○間請求拍賣抵押物事件，抗告人對於民國
94年10月5日本院所為之裁定提起抗告，本院裁定如下：
    主  文
抗告駁回。
抗告程序費用由抗告人負擔。
    理  由
一、本件抗告意旨略以：抗告人對本件抵押權所擔保之債權，並
    無屆期未為清償之情形，因：
（一）本件拍賣之抵押物即坐落台南縣永康市○○段542地號、
      面積34.03平方公尺、權利範圍全部（乙○○應有部分
      9000分之89611、李慧真應有部分90000分之389）之土地
      ，及其上建物門牌號碼台南縣永康市○○街146巷40號、
      權利範圍全部（所有權人係乙○○）房屋（下稱系爭房地
      ），該抵押權是設定用以擔保第三人衛南企業股份有限（
      以下簡稱衛南公司）、相對人丙○○與第三人源哲企業有
      限公司（以下簡稱源哲公司）、抗告人乙○○間所簽定之
      協議書第2條後段約定源哲公司、乙○○應連帶支付衛南
      公司及丙○○之新台幣（下同）6,503,893元的3分之1即
      2,167,964元之債權（下稱系爭債權），且該筆金錢抗告
      人並非需於民國（以下同）94年7月1次付清，依兩造間協
      議書第3條之約定，係自94年7月起抗告人始需每月連帶支
      付相對人20,000元，自95年7月起每月連帶支付相對人
      30,000元，至債務全部清償完畢為止。
（二）依前述協議書之約定，至目前為止，已屆清償期者只有94
      年7月至同年11月等5期，每月應支付20,000元，故金額合
      計100,000元，而前述協議書中，並無類似「一期未付，
      視為全部到期」之約定，故抗告人現只須支付前述已到期
      之金額即100,000元。
（三）按定有清償期者債權人不得於期前請求清償，民法第316
      條前段定有明文，則相對人既給予抗告人期限利益，讓抗
      告人分期付款，則不得再要求抗告人於期限屆至前為給付
      ，故抗告人只需如期支付，相對人就不能要求拍賣作為擔
      保之抵押物。
（四）次按定有清償期者，…，如無反對之意思表示時，債務人
      得於期前為清償，民法第316條後段規定亦明，前述協議
      書中，並無抗告人不能期前清償之約定，故抗告人得於期
      前為清償，故抗告人於92年6月11日雙方簽定協議書之同
      日，因相對人表示其財務一時有困難，恐無法順利代償，
      故應其要求，從第一銀行中港分行匯款620,000元至台北
      國際商業銀行給相對人，此有台北國際商業銀行匯款回條
      聯可稽，既便相對人不承認抗告人是應其要求而為匯款，
      則相對人既從未為反對之意思表示，則陳述人雖遠早於清
      償期2年前為此支付，應同樣有清償之效果。此匯款不但
      與前述協議書簽定日期是同一日，且正是匯到相對人代償
      之銀行即台北國際商業銀行，應可作為確定是為清償此債
      務而匯款之佐證。
（五）而類推適用民法第321條、第322條規定之意旨，抗告人之
      前述清償，應可儘先抵充先到期之債務，故以抗告人在前
      述協議書中各期應支付金額計算，抗告人實已支付至96年
      6 月份之期限應繳納之金額，所以相對人需至96年7月始
      再有請求抗告人支付之權利，蓋此既為定有清償期之債務
      ，依民法第316條前段之規定，相對人即債權人不得於期
      前請求清償，因此抗告人現時並無屆期未為清償之情形，
      故相對人聲請拍賣為擔保之抵押物，並無理由。
（六）由上述可知，相對人之聲請准予拍賣抵押物不應准許，但
      原裁定法院不察，逕為准予拍賣抵押物之裁定，於法未合
      ，為此請求廢棄原裁定等語。
二、按扺押權人，於債權已屆清償期而未清償者，得聲請法院拍
    賣抵押物，就其賣得價金而受清償，民法第873條第1項定有
    定有明文。是抵押權人依此項規定聲請拍賣抵押物係屬非訟
    事件，法院所為准駁之裁定，無確定實體法上法律關係存否
    之性質，於債權及抵押權之存否無既判力，故袛須其抵押權
    已經依法登記，且債權已屆清償期而未受清償，法院即應為
    准許拍賣抵押物之裁定，至對於此項法律關係有爭執之人，
    為求保護其權利，不妨提起訴訟，以求解決，不得僅依抗告
    程序聲明其爭執，並據為廢棄拍賣抵押物裁定之理由（最高
    法院51年10月8日民刑庭總會決議(三)參照）。
三、經查：
（一）本件相對人主張對於抗告人有原裁定所載之系爭債權，抗
      告人已將系爭房地設定最高限額抵押權3,500,000元與相
      對人，且經依法登記，茲因該抵押權所擔保之債權已屆清
      償期而未受清償，爰依民法第873條第1項規定，聲請准予
      拍賣系爭房地等情，已據相對人於原審提出抵押權設定契
      約書、土地登記謄本、建物登記謄本、協議書各1份（以
      上均影本）為證，而依相對人提出之上開證據為形式上之
      審查，相對人主張系爭最高限額抵押權所擔保之債權存在
      ，且債權已屆清償期而未受清償乙情，足堪明瞭。是以原
      法院據此准許相對人拍賣抵押物之聲請，依上開說明，並
      無不當。
（二）至於抗告人雖稱已清償620,000元，依上開協議書第3條分
      期清償之約定，抗告人已清償至96年6月份，本件抵押權
      所擔保之債權尚未屆清償期等情，惟相對人則以已於92年
      6月11日收受抗告人620,000元之匯款固不爭執，惟該筆匯
      款並非抗告人提前清償之款項，係因抗告人曾同意返還相
      對人所簽發如附表所示2張支票之金額，但簽訂系爭協議
      書當天，該2張支票來不及取回，所以才決定由抗告人事
      後匯還相對人620,000元並給付現金28,445元等語置辯。
      經查：抗告人主張匯款620,000元與相對人，究竟是提前
      清償本件抵押權所擔保之債權，抑或係償還他項債務，此
      顯涉及實體事項之爭執，依前項說明，抗告人應就其爭執
      之實體事項，另行起訴，以求解決，尚不得僅依抗告程序
      而為實體法律關係之爭執。
（三）又本件抵押權所擔保之債權兩造固有分期清償之約定，然
      於該抵押權設定契約書第21項申請登記以外之約定事項第
      2 點已載稱：「權利人同意債務人分期清償，惟若其中一
      期遲延或未給付，即視為全部到期，權利人即得一次請求
      其給付全部款項」等語，原審依相對人主張抗告人於94年
      7 月起即未清償，債務視為全部到期，請求裁定准許拍賣
      抵押物，於法即無不合，抗告意旨以前揭情詞指摘原裁定
      不當，非有理由，從而，抗告人提起本件抗告，請求廢棄
      原裁定，洵屬無據，應予駁回。
四、據上論結，本件抗告為無理由，依非訟事件法第46條、第21
    條第2項、第23條，民事訴訟法第495條之1第1項、第449條
    第1項、第78條、第85條第1項前段，裁定如主文。
中    華    民    國    95    年    4     月    6     日
                  民事第四庭    審判長法  官  高榮宏
                                      法  官  陳金虎
                                      法  官  陳淑勤
以上正本證明與原本無異。
如不服本裁定，僅得於收受本裁定正本送達後10日內，以適用法
規顯有錯誤為理由，向本院提出再抗告狀，（須附繕本1份及繳
納再抗告裁判費新台幣1,000元），經本院許可後始可再抗告。
中    華    民    國    95    年    4     月    6     日
                                書記官  林賢輝
~F0
~T40
   附表
┌──┬──────┬──────┬──────┬──────┬─────┐
│編號│發   票   人│付   款   人│發   票   日│票 面 金 額 │支票號碼  │
│    │            │            │  （民國）  │（新台幣）  │          │
├──┼──────┼──────┼──────┼──────┼─────┤
│1   │衛南企業股份│台北國際商業│92年6月6日  │329,515元   │AD0000000 │
│    │有限公司    │銀行台中分行│            │            │號        │
│    │（法定代理人│            │            │            │          │
│    │：丙○○）  │            │            │            │          │
├──┼──────┼──────┼──────┼──────┼─────┤
│1   │丙○○      │台北國際商業│92年6月8日  │318,930元   │AD0000000 │
│    │            │銀行台中分行│            │            │號        │
│    │            │            │            │            │          │
│    │            │            │            │            │          │
└──┴──────┴──────┴──────┴──────┴─────┘


司法院資訊處製作；財團法人民間司法改革基金會備份。
